---
title: "Extracción de datos SoilGrids"
subtitle: "Ejemplo Nitrógeno (15-30 cm) Colombia"
author: "[Edimer (Sidereus)](https://edimer.github.io/)"
date: "Abril de 2021"
output:
  html_notebook:
    toc: true
    toc_float:
      smooth_scroll: false
      collapsed: false
    theme: cosmo
    df_print: paged
    css: estilo.css
    highlight: pygments
    code_folding: show
    
---

```{r setup, include=FALSE}
knitr::opts_chunk$set(echo = TRUE, warning = FALSE, message = FALSE,
                      fig.width = 8, fig.align = "center")
```

# Agradecimientos

- Agradezco enormemente a [Ivan Lizarazo](https://rpubs.com/ials2un) por su [documento guía](https://rpubs.com/ials2un/soilgrids_webdav) publicado en [Rpubs.](https://rpubs.com/) Sus documentos son muy valiosos para todos aquellos que como yo queremos aprender un poco acerca de Sistemas de Información Geográfica con R.

# SoilGrids

- [SoilGrids](https://soilgrids.org/)

<center>
<img src = "https://www.isric.org/sites/default/files/styles/gallery_big_image_900x700/public/SoilGrids_banner_web.png" />
</center>

# Bibliotecas

```{r}
library(rgdal)
library(gdalUtils)
library(raster)
library(sf)
library(tidyverse)
library(ggspatial)
```

# Raster Nitrógeno

- [Datos SoilGrids](https://files.isric.org/soilgrids/latest/data/)
- [ISRIC](https://www.isric.org/explore)
- [Artículo SoilGrids](https://journals.plos.org/plosone/article?id=10.1371/journal.pone.0169748)

```{r}
nitro <- raster("https://files.isric.org/soilgrids/latest/data/nitrogen/nitrogen_15-30cm_mean.vrt")
```

```{r}
nitro
```


# Shape Colombia

- [Colombia Shape - Nivel geográfico departamentos](https://geoportal.dane.gov.co/servicios/descarga-y-metadatos/descarga-mgn-marco-geoestadistico-nacional/)

```{r}
deptos <- st_read("data_shapes/MGN_DPTO_POLITICO.shp")
```

- Proyección de coordenadas: transformación a [proyección homolosena de Goode](https://es.wikipedia.org/wiki/Proyecci%C3%B3n_de_Goode) 

```{r}
igh <- '+proj=igh +lat_0=0 +lon_0=0 +datum=WGS84 +units=m +no_defs'
colombia_igh <- st_transform(deptos, igh)
```

```{r}
colombia_igh
```

- Área de interés (Colombia):

```{r}
area <- st_bbox(colombia_igh)
area
```

- Límites: formato numérico necesario para `rgdal`

```{r}
ulx <- area$xmin
uly <- area$ymax
lrx <- area$xmax
lry <- area$ymin
limites <- c(ulx, uly, lrx, lry)
limites
```


# Nitrógeno Colombia (.tif)

- Obtención de datos con **GDAL**: este proceso se demora algunos minutos. Dará como resultado un archivo con formato *.tif* en la ruta especificada. **Importante:** es necesario tener instalado GDAL en nuestro computador (ver anexos para más información).

```{r}
sg_url <- "/vsicurl/https://files.isric.org/soilgrids/latest/data/nitrogen/nitrogen_15-30cm_mean.vrt"
lfile <- "data_shapes/nitrogeno_colombia.tif"

gdal_translate(sg_url, lfile ,
               tr = c(250,250),
               projwin = limites,
               projwin_srs = igh,
               verbose = TRUE)
```

# Raster Nitrógeno Colombia

- [Consultar unidades del nitrógeno](https://www.isric.org/explore/soilgrids/faq-soilgrids#What_is_SoilGrids)

<center>
<img src = "img/variables_soilgrids.PNG" />
</center>

<br>

- Dividimos por 100 para tener las unidades originales (cg/kg)

```{r}
nitro_colombia <- raster("data_shapes/nitrogeno_colombia.tif") / 100
```

```{r}
plot(nitro_colombia)
```

# Corte Colombia

- Corte con el shape de Colombia que tiene el mismo tipo de coordenadas:

```{r}
corte_colombia <- nitro_colombia %>% 
  crop(colombia_igh) %>% 
  mask(colombia_igh)
```

```{r}
plot(corte_colombia)
```

- Corte con shape obtenido con biblioteca `raster`:

```{r}
# Mapa Colombia
ejemplo <- getData(name = "GADM", country = "COL", level = 0)
ejemplo_sf <- st_as_sf(ejemplo)

# Reproyección
ejemplo_igh <- st_transform(ejemplo_sf, igh)

# Corte
corte_ejemplo <- nitro_colombia %>% 
  crop(ejemplo_igh) %>% 
  mask(ejemplo_igh)
```

```{r}
plot(corte_ejemplo)
```

- Corte cambiando sistema de coordenadas:

```{r}
nuevo_sistema <- "+proj=longlat +datum=WGS84 +no_defs"
prueba <- projectRaster(nitro_colombia, crs = nuevo_sistema)

# Corte
prueba_ejemplo <- prueba %>% 
  crop(ejemplo_sf) %>% 
  mask(ejemplo_sf)
```

```{r}
plot(prueba_ejemplo)
```

# Valle del Cauca

## Filtro

```{r}
valle <- colombia_igh %>% 
  filter(DPTO_CNMBR == "VALLE DEL CAUCA")
```

## Corte

```{r}
corte_valle <- nitro_colombia %>% 
  crop(valle) %>% 
  mask(valle)
```

```{r}
plot(corte_valle, colNA = "black")
```

## Mapa `ggplot2`

- Conversión a tibble: esta base de datos queda con 323589 observaciones.

```{r}
valle_df <- corte_valle %>% 
  as("SpatialPixelsDataFrame") %>% 
  as_tibble()

valle_df %>% head()
```


```{r}
ggplot() +
  geom_raster(data = valle_df, aes(x = x, y = y, fill = nitrogeno_colombia)) +
  geom_sf(data = valle, alpha = 0, fill = "transparent") +
  labs(fill = "Nitrógeno (cg/kg)",
       x = "Longitud", y = "Latitud") +
  annotation_north_arrow(location = "tl") +
  scale_fill_viridis_c(direction = -1) +
  theme_bw()
```

# Antioquia

## Filtro

```{r}
antioquia <- colombia_igh %>% 
  filter(DPTO_CNMBR == "ANTIOQUIA")
```

## Corte

```{r}
corte_antioquia <- nitro_colombia %>% 
  crop(antioquia) %>% 
  mask(antioquia)
```

```{r}
plot(corte_antioquia, colNA = "black")
```

## Mapa `ggplot2`

- Conversión a tibble: esta base de datos queda con 995651 observaciones.

```{r}
antioquia_df <- corte_antioquia %>% 
  as("SpatialPixelsDataFrame") %>% 
  as_tibble()

antioquia_df %>% head()
```


```{r}
ggplot() +
  geom_raster(data = antioquia_df, aes(x = x, y = y, fill = nitrogeno_colombia)) +
  geom_sf(data = antioquia, alpha = 0) +
  labs(fill = "Nitrógeno (cg/kg)",
       x = "Longitud", y = "Latitud") +
  annotation_north_arrow(location = "tr") +
  scale_fill_gradientn(colours = rainbow(30)) +
  theme_bw()
```

# Anexos

## Recursos de información

- [gdal.org](https://gdal.org/)
- [gisinternals.com](https://www.gisinternals.com/release.php)
- [Tutorial instalación gdal Windows (inglés)](https://sandbox.idre.ucla.edu/sandbox/tutorials/installing-gdal-for-windows)
- [Tutorial instalación gdal Windows (español)](http://sigdeletras.com/2016/instalacion-de-python-y-gdal-en-windows/)
