---
title: "Sistemas de Información Geográfica con R"
author: "Edimer David Jaramillo"
subtitle: "Mapas interactivos con Leaflet"
output:
  html_document:
    toc: yes
    toc_float:
      smooth_scroll: yes
      collapsed: no
    code_folding: hide
    highlight: breezedark
    df_print: paged
---


```{r setup, include=FALSE}
knitr::opts_chunk$set(echo = TRUE, message = FALSE, warning = FALSE)
```

- Notas tomadas del curso ["Sistemas de Información Geográfica en R (SIG en R)" con Derek Corcoran.](https://www.youtube.com/watch?v=yKUM45-LuHk&ab_channel=DerekCorcoran)

<iframe width="560" height="315" src="https://www.youtube.com/embed/yKUM45-LuHk" frameborder="0" allowfullscreen></iframe>

# Bibliotecas

```{r}
library(leaflet)
library(leaflet.extras) 
library(rworldxtra)
library(tidyverse)
library(sf)
library(raster)
```

# Datos

<center>
<img src = "https://mir-s3-cdn-cf.behance.net/projects/404/f4079686720035.Y3JvcCw5NzAsNzU5LDExNSwyMjE.png" />
</center>

- Para este documento voy a trabajar con el oso de anteojos (*Tremarcto ornatus*). La base de datos con el registro de presencias es obtenida del [gbif](https://www.gbif.org/) usando la biblioteca **rgbif** de R.

## Datos gbif

```{r}
library(rgbif)
library(Hmisc)
gbif_to <- occ_search(scientificName = "Tremarctos ornatus",
                  limit = 5000, return = "data",
                  hasCoordinate = TRUE)

data_to <- gbif_to$data
data_to %>% 
  filter(country == "Colombia") %>% 
  filter(!duplicated(decimalLatitude, decimalLongitude)) %>% 
  dplyr::select(scientificName, decimalLatitude, decimalLongitude, kingdom, phylum,
         family, genus, genericName, stateProvince, year, month, day,
         eventDate, class, country, occurrenceRemarks, habitat) %>% 
  mutate(habitat = capitalize(tolower(habitat))) %>% 
  filter(decimalLongitude > -78) ->
  data_to_clean
data_to_clean
```

# Marcadores {.tabset .tabset-fade .tabset-pills}

## Inicial

```{r, fig.width=9}
leaflet() %>% 
  addTiles()
```

## Añadir círculos (puntos)

```{r, fig.width=9}
leaflet() %>% 
  addTiles() %>% 
  addCircles(data = data_to_clean, lat = ~decimalLatitude, lng = ~decimalLongitude)
```

## Círculo - Marcador

```{r, fig.width=9}
leaflet() %>% 
  addTiles() %>% 
  addCircleMarkers(data = data_to_clean, lat = ~decimalLatitude, lng = ~decimalLongitude)
```


## Añadir marcadores

```{r, fig.width=9}
leaflet() %>% 
  addTiles() %>% 
  addAwesomeMarkers(data = data_to_clean, lat = ~decimalLatitude, lng = ~decimalLongitude)
```

# Editando Color y etiquetas {.tabset .tabset-fade .tabset-pills}

- Editando el color por año.
- Colores disponibles en [ColorBrewer](https://colorbrewer2.org/).
- Para cambiar el color es posible usar la función colorFactor() con los colores preestablecidos y las etiquetas o niveles (*domain*) a utilizar. En este caso es el mes de observación del oso.
- El argumento **label** permite controlar la leyenda correspondiente a cada punto cuando.

```{r, fig.width=9}
# Colores y nombres de etiqueta (leyenda)
colores <- c('#a6cee3', '#1f78b4', '#b2df8a', '#33a02c', '#fb9a99', '#e31a1c',
             '#fdbf6f', '#ff7f00', '#cab2d6', '#6a3d9a', '#ffff99', '#b15928')
meses <- levels(as.factor(data_to_clean$month))

# Cambiando color
paleta <- colorFactor(palette = colores, domain = meses)

leaflet() %>% 
  addTiles() %>% 
  addCircles(data = data_to_clean, lat = ~decimalLatitude, lng = ~decimalLongitude,
             color = ~paleta(month), fill = 1, label = ~occurrenceRemarks)

```

# Añadir *popup*

- Label: muestra la etiqueta asignada sólo con posar el cursor sobre el punto.
- Pupup: muestra la etiqueta asignada al dar clic en el punto deseado.
- Combinando ambos argumentos en un sólo mapa es posible informar de dos variables al mismo tiempo

```{r, fig.width=9}
leaflet() %>% 
  addTiles() %>% 
  addCircles(data = data_to_clean, lat = ~decimalLatitude, lng = ~decimalLongitude,
             color = ~paleta(month), fill = 1, popup  = ~occurrenceRemarks,
             label = ~habitat)
```

# Añadir leyenda

- Es posbible asignar el mapa a un objeto. 
- A través del pipeline (tubería - %>%) es posible conectar varias instrucciones.
- Es necesario declarar el grupo (group) ya que en el control de objetos será necesario

```{r, fig.width=9}
m <- leaflet() %>% 
  addTiles() %>% 
  addCircles(data = data_to_clean, lat = ~decimalLatitude, lng = ~decimalLongitude,
             color = ~paleta(month), fill = 1, popup  = ~occurrenceRemarks,
             label = ~habitat, group = "Meses")
m <- m %>% 
  addLegend(data = data_to_clean, position =  "bottomleft", pal = paleta,
            values = ~month, title = "Meses", opacity = 1,
            group = "Leyenda")
m
```

# Control de objetos

- El control de objetos permite la selección de capas en el mapa.
- El nombre de las nuevas capas, en este caso "Meses" y "Leyenda", debe coincidir con los nombres declarados previamente.

```{r, fig.width=9}
m %>% addLayersControl(overlayGroups = c("Meses", "Leyenda"),
                       options = layersControlOptions(collapsed = TRUE))
```


# Manipulando capas

- En este caso se va a añadir una capa para cada mes.
- Es necesario para cada mes genera una base de datos.

```{r}
# Datos para mes 1
data_mes1 <- data_to_clean %>% 
  filter(month == 1)

# Mapa para el mes enero
m1 <- leaflet() %>% 
  addTiles() %>% 
  addCircles(data = data_mes1, lat = ~decimalLatitude, lng = ~decimalLongitude,
             color = ~paleta(month), fill = 1, popup  = ~occurrenceRemarks,
             label = ~habitat, group = "Mes1")
m1 <- m1 %>% 
  addLegend(data = data_mes1, position =  "bottomleft", pal = paleta,
            values = ~month, title = "Meses", opacity = 1,
            group = "Leyenda")
m1
```


- **Ciclo para todos los meses:** para no realizar el proceso manualmente para cada mes, se obtienen los 12 filtros a través de un loop.

```{r}
mi_lista <- list()
for (i in 1:12) {
  mi_lista[[i]] = data_to_clean %>% filter(month == i)
}
names(mi_lista) <- paste0("Mes", 1:12)
```

- **Mapa completo con control sobre cada mes:** sólo agrego los primeros 5 meses a manera de ejemplo.

```{r, fig.width=9}
mi_mapa <- leaflet() %>% 
  addTiles() %>% 
  addCircles(data = mi_lista[[1]], lat = ~decimalLatitude, lng = ~decimalLongitude,
             color = ~paleta(month), fillOpacity = 0.5, popup  = ~occurrenceRemarks,
             label = ~habitat, group = "Mes1") %>% 
  addCircles(data = mi_lista[[2]], lat = ~decimalLatitude, lng = ~decimalLongitude,
             color = ~paleta(month), fillOpacity = 0.5, popup  = ~occurrenceRemarks,
             label = ~habitat, group = "Mes2") %>%
  addCircles(data = mi_lista[[3]], lat = ~decimalLatitude, lng = ~decimalLongitude,
             color = ~paleta(month), fillOpacity = 0.5, popup  = ~occurrenceRemarks,
             label = ~habitat, group = "Mes3") %>% 
addCircles(data = mi_lista[[4]], lat = ~decimalLatitude, lng = ~decimalLongitude,
             color = ~paleta(month), fillOpacity = 0.5, popup  = ~occurrenceRemarks,
             label = ~habitat, group = "Mes4") %>% 
  addCircles(data = mi_lista[[5]], lat = ~decimalLatitude, lng = ~decimalLongitude,
             color = ~paleta(month), fillOpacity = 0.5, popup  = ~occurrenceRemarks,
             label = ~habitat, group = "Mes5") 
mi_mapa 
```
- **Agregando capas a través de un loop:** en este caso utilizo las 12 bases de datos, una para cada mes.

```{r}
nombres <- paste0("Mes", 1:12)
mi_mapa2 <- leaflet() %>% addTiles()
for (i in 1:length(mi_lista)) {
  mi_mapa2 = mi_mapa2 %>% 
    addCircles(data = mi_lista[[i]], lat = ~decimalLatitude, lng = ~decimalLongitude,
             color = ~paleta(month), fillOpacity = 1, popup  = ~occurrenceRemarks,
             label = ~habitat, group = nombres[i])
}
mi_mapa2 
```

- **Controlando cada capa (mes):**

```{r}
mi_mapa2 %>% 
  addLegend(data = data_to_clean, position =  "bottomleft", pal = paleta,
            values = ~month, title = "Meses", opacity = 1,
            group = "Leyenda") %>% 
  addLayersControl(overlayGroups = c(nombres, "Leyenda"),
                       options = layersControlOptions(collapsed = TRUE))
```

# Editando controles

- Es posible agregar el argumento "basegroups" para seleccionar una sola opción, en este caso un sólo mes.
- La leyenda la mantengo como "group", sólo los meses los cambio a "basegroups".
- La función "hideGroup" permite controlar si la leyenda o capa específica aparece seleccionada en el mapa.

```{r}
mi_mapa2 %>% 
  addLegend(data = data_to_clean, position =  "bottomleft", pal = paleta,
            values = ~month, title = "Meses", opacity = 1,
            group = "Leyenda") %>% 
  addLayersControl(overlayGroups = c("Leyenda"), baseGroups = nombres, 
                       options = layersControlOptions(collapsed = TRUE)) %>% 
  hideGroup("Leyenda")
```


# Densidad por mes

- El argumento "blur" permite controlar detalles del mapa de calor (densidad). Valores bajo (por defecto igual a 1) darán como resultado densidades de mayor intensidad en color.
- El argumento "radio" permite cambiar el detalle visual de la densidad.

```{r}
heat_map <- leaflet() %>% addTiles()
for (i in 1:length(mi_lista)) {
  heat_map = heat_map %>% 
    addHeatmap(data = mi_lista[[i]], lat = ~decimalLatitude, lng = ~decimalLongitude,
               group = nombres[i], blur = 25, radius = 20)
}
heat_map %>% 
  addLayersControl(baseGroups = nombres, 
                   options = layersControlOptions(collapsed = FALSE))
```

# Leaflet + Shapefile: polígonos

```{r}
library(sf)
africa <- read_sf("ejemplo_africa.shp")
africa_spatial <- africa %>% as_Spatial()
regiones_africa <- leaflet() %>% 
  addTiles() %>% 
  addPolygons(data = africa_spatial, fillColor = topo.colors(16, alpha = NULL),
              weight = 1, label = ~NAME, group = "Regiones") %>% 
  addLayersControl(overlayGroups = "Regiones",
                   options = layersControlOptions(collapsed = TRUE)) 
regiones_africa
```

# Medición de áreas

- Con leaflet es posible medir la longitud de las polilíneas y el área de los polígonos a través de la función "addMeasurePathToolbar".
- Si se elige la opción "imperial = FALSE" las unidades serán km, de lo contrario serán acres.

```{r}
areas_africa <- regiones_africa %>% 
  addMeasurePathToolbar(options = measurePathOptions(imperial = FALSE,
                                                     minPixelDistance = 100,
                                                     showDistances = FALSE))
areas_africa
```

# Dibujar áreas

- La función "addDrawToolbar" permite incorporar elementos de dibujo o representaicón en el mapa. Es el usuario final quien dispone de dichas opciones.
- El argumento "showDistances" de la función "addMeasurePathToolbar" igualada a TRUE permitirá medir la longitud de las polilíneas.

```{r}
regiones_africa2 <- leaflet() %>% 
  addTiles() %>% 
  addPolygons(data = africa_spatial, fillColor = topo.colors(16, alpha = NULL),
              weight = 1, label = ~NAME, group = "Regiones") %>% 
  addDrawToolbar(targetGroup = "Marinas",
                 editOptions = editToolbarOptions(selectedPathOptions = selectedPathOptions())) %>% 
  addLayersControl(overlayGroups = c("Regiones", "Marinas"),
                   options = layersControlOptions(collapsed = TRUE)) %>% 
  addMeasurePathToolbar(options = measurePathOptions(imperial = FALSE,
                                                     minPixelDistance = 100,
                                                     showDistances = TRUE))
regiones_africa2
```

# Editor de estilo

- La función addStyleEditor() permite agregar páneles de selección para ajustar detalles estéticos del mapa.

```{r}
regiones_africa3 <- leaflet() %>% 
  addTiles() %>% 
  addPolygons(data = africa_spatial, fillColor = topo.colors(16, alpha = NULL),
              weight = 1, label = ~NAME, group = "Regiones") %>% 
  addDrawToolbar(targetGroup = "Marinas",
                 editOptions = editToolbarOptions(selectedPathOptions = selectedPathOptions())) %>% 
  addLayersControl(overlayGroups = c("Regiones", "Marinas"),
                   options = layersControlOptions(collapsed = TRUE)) %>% 
  addMeasurePathToolbar(options = measurePathOptions(imperial = FALSE,
                                                     minPixelDistance = 100,
                                                     showDistances = TRUE)) %>% 
  addStyleEditor()
regiones_africa3
```

# Bibliotecas mapedit y mapview

- Con la biblioteca mapview es posible obtener mapas similares a leaflet, con algunas características importantes adicionales.
- La biblioteca mapedit permite editar los mapas construidos con leaflet y mapview. Lo favorable es que aquellos cambios realizados a través del mouse, serán guardados en el objeto asignado.

```{r}
library(mapedit)
library(mapview)

nuevo_mapa <- mapview(africa)
nuevo_mapa
```

- **Editando mapa con mapedit:** al ejecutar este comando se abre el mapa en el visor o navegador, podrá ser editado con el mouse y luego dar clic en "done" para salvar los cambios.

```{r}
mapa2 <- nuevo_mapa %>% 
  editMap()
```


- Con la opción seleccionada en el mapa se guarda el cambio en el objeto "nuevo_mapa", este objeto se puede manipular de forma independiente.

```{r, eval=FALSE}
mapa2$drawn %>% plot()
```

